【裁判字號】    96,婚,924
【裁判日期】    970313
【裁判案由】    離婚
【裁判全文】
臺灣臺中地方法院民事判決               96年度婚字第924號
原      告  乙○○
訴訟代理人  葉涵德律師
被      告  甲○○
上列當事人間請求離婚事件，本院於中華民國97年2月21日言詞
辯論終結，判決如下：
    主      文
原告之訴駁回。
訴訟費用由原告負擔。
    理  由
壹、原告起訴主張：兩造為夫妻，結婚數十年共同育有4名子女
    ，現婚姻關係尚存續中。婚後原告自父母處獲有多筆土地及
    財產，被告知悉後，竟於民國78年間未經原告同意，擅自處
    分原告之財產；且在原告發現上揭行為後，竟為掩飾其不當
    行為而誣指原告患有精神上疾病，並強制原告就醫，復每於
    原告追問上情時，報請警方、醫院將原告送醫，致原告有情
    緒不穩定之情形；因被告對原告財產早存有不軌之心，並履
    向外謊稱告罹患精神病，故兩造早自20年前起即分房而居未
    曾同床，現兩造雖居住同址，但一居樓上一居樓下，根本未
    有夫妻間之往來與關懷；又96年4月1日所有子女返家探視兩
    造時，被告竟出言表示：「等你媽死後，所有財產我們5人
    均分」云云，隨即發出陰冷笑聲，致原告心中驚懼萬分。而
    原告長期受有被告上開不堪同居之虐待，且兩造婚姻因可歸
    責於被告之上開行為，顯生重大裂痕，難以繼續維持亦無回
    復婚姻之希望，為此爰併依民法第1052條第1項第3款、第2
    項之規定，提起本訴等語。並聲明：請准兩造離婚。
貳、被告則以：被告婚後薪資全數交由原告掌管，財產悉數登記
    於原告名下，從未有擅自處分原告財產之行為；原告早於30
    多年即罹患妄想型精神分裂症，曾多次住院治療均無法痊癒
    ；原告係自96年4月下旬始搬離兩造共同居住處所，經被告
    四處找尋，始知原告搬至台中市○○路居住，而被告係年過
    80歲之老年人，原告亦已年逾70歲，被告復罹患攝護腺肥大
    症20餘年，夫妻間之性生活豈能與年輕人相比；原告所稱被
    告於子女面前提出分財產一事純屬誤會，至於原告所陳被告
    發出陰冷笑聲一節，被告不明所以等語資為抗辯。並聲明：
    如主文所示。
參、得心證之理由：
一、按民法第1052條第1項第3款所謂不堪同居之虐待，係指予以
    身體上或精神上不可忍受之痛苦，致不堪繼續同居者而言，
    如非客觀的已達於此程度，不容夫妻之一方，以主觀之見解
    ，任意請求與他方離婚（最高法院34年上字第3968號判例參
    照）。次按民法第1052條第2項所稱「有前項以外之重大事
    由，難以維持婚姻者」，乃抽象的、概括的離婚事由，係民
    法親屬編於74年修正時，為因應實際需要，參酌各國立法例
    ，導入破綻主義思想所增設。但其事由應由夫妻一方負責者
    ，僅他方得請求離婚，是其所採者為消極破綻主義精神，而
    非積極破綻主義。關於是否為難以維持婚姻之重大事由，其
    判斷標準為婚姻是否已生破綻而無回復之希望。而婚姻是否
    已生破綻而無回復之希望，則應依客觀的標準，即難以維持
    婚姻之事實，是否已達於倘處於同一境況，任何人均將喪失
    維持婚姻意欲之程度而定。至於同條項但書所規定「難以維
    持婚姻之重大事由應由夫妻之一方負責者，僅他方得請求離
    婚」，乃因如肯定有責配偶之離婚請求，無異承認恣意離婚
    ，破壞婚姻秩序，且有背於道義，尤其違反自己清白
    (cleanhands)之法理，有欠公允，同時亦與國民之法感情及
    倫理觀念不合，因而採消極破綻主義。然若夫妻雙方均為有
    責時，則應衡量比較雙方之有責程度，僅責任較輕之一方得
    向責任較重之他方請求離婚，責任較重之一方應不得向責任
    較輕之他方請求離婚，如雙方之有責程度相同，則雙方均得
    請求離婚，始符民法第1052條第2項規定之立法本旨（最高
    法院94年臺上字第2059號判決、95年度第5次民事庭會議決
    議意旨參照）。
二、原告主張兩造為夫妻，結婚數十年共同育有四名子女，現婚
    姻關係尚存續中之事實，業據其提出戶籍謄本影本2件為證
    ，並為被告所不爭執，應堪信為真正。
三、原告另主張其受有被告上開不堪同居之虐待，且兩造之婚姻
    關係，因可歸責於被告之上開事由，已生重大裂痕，亦無回
    復希望等事實，則為被告否認，並以前詞置辯。經查：
（一）原告主張其婚後自父母處獲有多筆土地及財產，被告知悉
      後，於78年間未經原告同意，擅自處分原告之財產一節，
      全然未提出證據證明，該部分之主張，顯不足採。
（二）證人即兩造之長子孫郁興於本院97年1月10行言詞辯論時
      證稱：「（問：是否知道你母親因精神疾病就醫之事？）
      知道，我母親有因為精神疾病就醫好幾次，我媽媽住精神
      病院至少3次，因為這件事也到過法庭也判決過，精神病
      的部分醫生也有開過證明，在我們心目中，我們還是喜歡
      我們母親，但是她有一個傾向是她心中比較狹窄，容易去
      猜疑週邊的事物，就很容易與週邊的人摩擦、碰撞，以前
      我們住在清水的時候很容易跟住在附近的人發生摩擦，我
      母親就醫的情形醫院都有病歷」；「（問：原告說他沒有
      病是否是被告強迫他就醫？）就我印象中，我媽送醫院是
      因為鬧得不可開交，使整個家裡氣氛是完全不對，我媽可
      以從早上鬧到晚上甚至半夜，在這種情況下，我爸才會將
      我媽送醫，我媽送醫院，我們小孩還有協助架住我媽送醫
      」；證人即兩造之長女孫懿娟於同日行言詞辯論時亦證稱
      ：「我哥哥說的都是我要講的，另外我印象中我媽媽在沙
      鹿同一家醫院有住過2次，我母親還有告過醫生，她在中
      山也有住過醫院，但是他警告醫生不准開精神疾病的證明
      ，但他住在醫院是事實，另外我媽媽會有幻聽、幻覺，因
      為我有跟他住在一起一段時間，我媽媽有時會躺在床上自
      言自語，還會罵人，他經常會想有人從樓上下來害他，所
      以我們家有些東西是跟別人不一樣，我們家二樓有廚房，
      但是沒有辦法用，因為我媽媽認為家裡樓上水塔會被人下
      毒，所以水管一樓接二樓是不能用的，他的想法與一般人
      不一樣．．．」等語；另原告曾自60年間起至62年間止，
      經診斷罹患妄想性精神病，於長春醫院住院治療3次，並
      曾於88年間，經診斷罹患妄想症，於中山醫學大學附設復
      健醫院住院及門診治療等事實，有被告提出之診斷證明書
      影本2件為證。是參諸孫郁興、孫懿娟之上開證述及前揭
      醫院出具之診斷證明書所載，原告確實早自60年間起即開
      始罹患妄想型精神分裂症，始數度住院治療，原告所陳：
      被告係為掩飾其不當行為始誣指原告患有精神疾病，並強
      制原告就醫一節，應非事實。
（三）孫郁興於前揭期日行言詞辯論時另證稱：「（問：兩造是
      否已分居二十幾年？）沒有，只有96年4月我帶我爸爸去
      越南，回國後，我媽才跑到昌平路住，出國前他們是住在
      一起的」；「他們住在一起的時候，平常我爸早上會煮稀
      飯弄蕃薯端到我媽媽面前給我媽吃，午餐也是，因為我媽
      腳不方便，走不太動，所以都是我爸在照顧他」等語；孫
      懿娟於同日行言詞辯論時亦證稱：「．．．都是我爸在照
      顧他，就我懂事以來，都是我爸在照顧他，我們小孩都沒
      有辦法有那麼大的耐心，我們小孩有時還會反彈，但是我
      爸都不會，不管我媽闖什麼禍都是我爸在收尾，我媽從年
      輕的時候就一直說要跟我爸離婚，我們小孩都贊成，但是
      我爸說如果他離開我媽，我媽沒有辦法生活，現在我媽年
      紀大了，我們也認同我爸的想法，因為只有我爸才能照顧
      我媽媽，我們也沒有辦法相處，連我以前跟我媽住也被她
      轟出來」；「我媽是在我爸出國的時候自己跑到昌平路住
      ，我爸回來的時候找不到我媽，之前他們都住在一起」等
      語。是觀諸孫郁興、孫懿娟之上開證述，原告在96年4月
      離家前，非但與被告共同居住，且被告對原告頗為體貼；
      又原告與被告分別係27年1月11日生、16年12月28日生，
      各已年逾70歲及80歲，有原告提出之戶籍謄本影本2件可
      查，則被告既係年逾80歲之老年人，性能力隨著年華老去
      逐漸退化，應屬正常現象，性生活於兩造之夫妻生活間，
      殆亦失其重要性，原告該部分之主張，自亦不能成立。
（四）孫郁興於前揭期日行言詞辯論時復證稱：「（問：被告是
      否曾跟你們說過，原告死後她所有財產由被告及你們四名
      子女分？）沒有這件事」；「（問：96年年4月1日有無回
      家？）我平常只有星期六或星期日才會回到潭子，當天有
      可能我有回家，但我不記得我爸有說到分財產的事」；「
      （問：被告有無跟你說過身後事？）我們口頭上也沒有談
      過，因為大家身體都還很好」等語；孫懿娟於同日行言詞
      辯論時亦證稱：「我的說法大致與我哥哥一樣，但是我要
      補充，但是我母親剛才說到財產分5份我好像有印象，但
      是不是我爸說的，那是我或我妹妹開玩笑跟我媽媽頂嘴的
      時候講的話，不可能是我爸爸講的」；「（問：在說那件
      事時有無露出陰冷的笑聲？）沒有，那只是頂嘴的時候講
      的話」等語。則參照孫郁興、孫懿娟之上開證述，原告該
      部分所陳，應屬誤會。
四、原告就其主張受有被告不堪同居之虐待；及兩造之婚姻關係
    已生重大破綻之前開事由，既均不能成立，從而原告本於民
    法第1052條第1項第3款、第2項之規定合併提起本訴，訴請
    兩造離婚，為無理由，應予駁回。
肆、本件事證已臻明確，兩造其餘攻擊防禦方法及舉證，核與本
    件判決結果不生影響，無一一審究之必要，併此敘明。
伍、訴訟費用負擔之依據：民事訴訟法第78條。
中    華    民    國    97    年    3     月    13    日
                  家事法庭      法  官  劉長宜
上開正本係照原本作成。
如對本判決上訴，須於判決送達後20日之不變期間內，向本院提
出上訴狀（須附繕本）。
中    華    民    國    97    年    3     月    13    日
                                書記官


司法院資訊處製作；財團法人民間司法改革基金會備份。
